【裁判字號】    96,訴,10114
【裁判日期】    970318
【裁判案由】    清償借款
【裁判全文】
臺灣臺北地方法院民事判決             96年度訴字第10114號
原      告    華泰商業銀行股份有限公司
法定代理人    丁○○
訴訟代理人    甲○○
被      告    高化行銷事業有限公司
法定代理人    丙○○
上列當事人間清償借款事件，本院於民國97年3月4日言詞辯論終
結，判決如下：
    主  文
被告應給付原告新臺幣貳佰肆拾貳萬玖仟陸佰參拾捌元，及自如
附表所示利息起算日起至清償日止，按年息百分之六計算之利息
。
訴訟費用貳萬肆仟零伍拾柒元由被告負擔。
    事  實  及  理  由
一、被告未於最後言詞辯論期日到場，核均無民事訴訟法第386
    條各款所列情形，爰依原告之聲請，由其一造辯論而為判決
    。
二、本件原告起訴時法定代理人為乙○○，嗣於審理中，原告法
    定代理人變更為丁○○，並由其聲明承受訴訟，核無不合，
    應予准許。
三、原告起訴主張：原告執有被告簽發，以上海商業儲蓄銀行股
    份有限公司西湖分行為付款人，發票日分別為民國96年9月5
    日、96年10月3日及96年11月1日，，支票號碼WHA0000000、
    WHA0000000、WHA0000000號，票面金額分別為新臺幣（下同
    ）562,585元、924,528元及942,525元，合計共2,429,638元
    ，受款人均未載，均記載發票人禁止背書轉讓，經訴外人凌
    域國際股份有限公司（下稱凌域公司）背書之支票3紙（下
    稱系爭支票）交付予原告，擔保凌域公司向原告借款之清償
    。詎原告自96年9月5日陸續提出交換後，遭存款不足及拒絕
    往來理由退票。爰依票據法第126條、第133條規定提起本訴
    等語。並聲明：如主文第一項所示。
四、被告未到庭陳述，惟具狀辯稱：系爭支票係被告法定代理人
    丙○○借票予訴外人凌域國際股份有限公司（下稱凌域公司
    ）供其票貼使用，並由凌域公司背書提示，且原告交付予凌
    域公司之票款，皆由原告直接匯入凌域公司之備償戶中，原
    告非系爭支票之提示人，與被告無交易往來，凌域公司末將
    系爭支票轉讓予原告，原告對被告無票款請求權，凌域公司
    與被告達成刑事和解，承諾負擔被告因交付系爭支票供票貼
    所生之債務，原告應向凌域公司請求。並聲明：原告之訴駁
    回；如為不利判決，願供擔保請准免為假執行。
五、經查，本件原告主張之上開事實，已據其提出支票、退票理
    由單等件影本為證，核屬相符，依原告所提之上開證據，堪
    信原告之主張為真實。
六、原告主張被告簽發系爭支票，擔保凌域公司對原告借款之清
    償，原告提示系爭支票不獲兌現等語，被告所以前揭情詞置
    辯。茲就兩造爭執分敘如下：
（一）按票據為文義證券，票據上之權利義務，悉應依票據記載
      之文字以為決定，最高法院55年度臺上字第1873號判例足
      資參照，是依票據法第5條第1項規定，在票據簽名者，依
      票上所載文義負責。故在票據背面在或其黏單上簽名而形
      式上合於背書之規定者，即應負票據法上背書人之責任，
      縱令非以背書轉讓之意思而背書，與其應負背書人之責任
      無涉（最高法院69年度臺上字第1698號判決要旨參照）。
      查：
    (1)國內票款之墊付係指借款人與銀行約定將融資客票以讓與
      擔保方式背書轉讓予銀行以供借款之擔保，於票據提示屆
      至時，再由銀行以執票人之身分領取票款，抵償債務。借
      款人執應收客票向銀行貸款，銀行通常均以借款人之名義
      開立備償專戶，將收妥之票款存入該專戶，俟款項達到一
      定金額，始計算顯示該帳戶內借款人已還款金額，銀行提
      示各該客票時，在票據背面註明備償專戶之帳號，僅係區
      分銀行之不同客戶，便於處理不同客戶帳務之便宜措施，
      並非以客戶之名義請求付款，亦即銀行仍以本身為執票人
      之地位提示該客票兌付。是備償專戶非屬借款人之帳戶，
      帳戶內之款項為借款人歸還銀行之款項，借款人並無處分
      權。本件原告主張系爭支票係凌域公司向原告借款，持系
      爭支票作為擔保等語，被告並未到場爭執，再參照被告上
      開關於票款均直接匯入凌域公司備償戶中之陳述，堪認原
      告此部分主張為可取。本件系爭支票既係由凌域公司背書
      予原告作為償還債務之用，則原告主張其因背書取得系爭
      支票，應屬可取。
    (2)票據法第40條第1項規定：「執票人以委任取款之目的，
      而為背書時，應於匯票上記載之」，此規定依同法第14 4
      條之規定，於支票準用之，而參酌卷附系爭支票背面僅有
      凌域公司之公司章及負責人曹碩文印文，未見委任取款之
      相關敘述，故自形式上觀之，尚難逕認該背書印文屬於委
      任取款背書之性質。系爭支票背書既未有委任取款背書之
      文義，自難認係委任取款背書。本件被告辯稱原告並非系
      爭支票之提示人云云，尚非可取。
（二）次按記名匯票發票人有禁止轉讓之記載者，不得轉讓；票
      據法第30條第2項定有明文，此規定依同法第144條亦準用
      於支票。而無記名支票記載「禁止背書轉讓」等語之效力
      究竟如何，票據法雖無明文規定，然揆諸同法第30條第2
      項：「記名匯票發票人有禁止轉讓之記載者，不得轉讓」
      等語之反面解釋，可知法律特別就記名匯票發票人記載禁
      止轉讓之效力予以規定，而記名匯票係相對於無記名匯票
      而言，足見法律有意排除無記名匯票發票人為相同記載之
      效力。復按就票據法之整體規範意旨以觀，票據法所規定
      之票據均係流通證券，票據上之權利得依背書或交付之方
      式轉讓，但於發票人在票據上記載「受款人」，並載明「
      禁止背書轉讓」時，因發票人之目的係不欲與「受款人」
      以外之人發生關係、對於「受款人」欲保留抗辯權，以及
      不欲於「受款人」以外之票據關係人不付款時，擔當額外
      之費用，因此票據法特別於第30 條第2項規定發票人於「
      記名票據」上記載「禁止背書轉讓」之效力，惟該條項之
      適用須以票據記載受款人為前提，則受讓該票據之人方得
      以知悉發票人欲限制轉讓之對象以及欲保留抗辯權之對象
      為何；而無記名票據係具有高度流通性之票據，其上既未
      記載受款人，復得僅依交付方式轉讓之，是以發票人縱使
      於無記名票據上為禁止背書轉讓之記載，受讓該票據之第
      三人亦無從知悉發票人所欲限制轉讓及保留抗辯權之對象
      為何，故無記名票據發票人為「禁止背書轉讓」之記載，
      顯然與票據法第30條第2項之規範意旨有違。本件系爭支
      票雖均記載禁止背書轉讓，惟並未載明受款人，依上開說
      明，被告仍應對執票人之原告負支票發票人之責任。
（三）復按票據債務人，不得以自己與執票人之前手間所存抗辯
      之由，對抗執票人，票據法第13條本文定有明文。查原告
      為系爭支票之執票人，已如上述。被告雖稱其係提供系爭
      支票供凌域公司票貼使用，凌域公司已與被告和解，凌域
      公司承諾由渠承擔全部交付銀行之票貼或質押所生債務，
      故凌域公司果積欠債務，應由凌域公司負責等語，縱認屬
      實，屬票據債務人與其前手間之抗辯事由，依上開規定，
      尚不得以此對抗執票人之原告。
七、從而，原告依據票據之法律關係，請求被告給付2,429,638
    元，及如主文第一項所示之利息、違約金，為有理由，應予
    准許。
八、本件事證已臻明確，兩造其餘主張陳述及所提之證據，經審
    酌後於本件判決結果無影響，爰不逐一論述，附此敘明。
九、據上論結，本件原告之訴為有理由，依民事訴訟法第385條
    第1項前段、第78條，判決如主文。
中    華    民    國    97    年     3    月    18    日
                  民事第二庭    法  官  蔡政哲
以上正本係照原本作成
如對本判決上訴，須於判決送達後20日內向本院提出上訴狀
中    華    民    國    97    年     3    月    18    日
                                書記官  曾靖雯


司法院資訊處製作；財團法人民間司法改革基金會備份。
